最高法院刑事判決　　　　　　　　　　　　　　　　九十一年度台上字第五四七號
　　上　訴　人　甲○○
右上訴人因業務侵占案件，不服臺灣高等法院中華民國八十八年十一月三日第二審判
決（八十七年度上訴字第四○三四號，起訴案號：臺灣臺北地方法院檢察署八十六年
度偵字第一四九○二號），提起上訴，本院判決如左：
    主  文
原判決撤銷，發回臺灣高等法院。
　　理  由
本件原判決認定上訴人甲○○原係台北市○○區○○街一六二號一樓佳加眼鏡有限公
司（下稱佳加公司）負責人，負責資金調度與記帳等業務，竟利用掌管佳加公司資金
之機會，基於意圖為自己不法所有之概括犯意，先於民國八十五年四月間，將佳加公
司標得會款新台幣（下同）四十四萬五千元中之十萬元，占為己有，並指使不知情之
會計紀小莉，在佳加公司帳簿內偽填會款四四五、○○○元悉數入帳。後又自八十五
年七月間起至八十六年五月止，前後十一個月連續每月侵占佳加公司二千元，挪供自
己獨資經營之佳佳眼鏡行使用，仍指使不知情之紀小莉按月在佳加公司帳簿內將該
公司利息支出溢登載二千，足以生損害於佳加公司等情，因將第一審法院諭知上訴人
無罪之判決撤銷，改判依刑法第三百三十六條第二項業務侵占及違反商業會計法第七
十一條第一款規定之牽連犯，從一重論處上訴人連續意圖為自己不法之所有，而侵占
對於業務上所持有之物罪刑（處有期徒刑七月，緩刑三年），固非無見。
惟查：（一）除刑事訴訟法有特別規定外，已受請求之事項未予判決者，其判決當然
違背法令，為該法第三百七十九條第十二款所明定。又上訴得對於判決之一部為之，
未聲明為一部者，視為全部上訴。復於同法第三百四十八條著有明文。依檢察官起訴
書犯罪事實欄之記載，上訴人被訴之犯罪事實係與其妻即負責佳加公司會計事務之紀
小莉共同意圖為自己不法之所有，並基於概括犯意，自八十五年十一月間起，以一帳
兩報或以少報多之方式，連續多次在其業務上制作之該公司帳冊為如其附表所示之虛
偽記載，而侵占佳加公司帳款計六十四萬三千二百元。而該附表內復載明上訴人有(一)
於八十五年九月實際給付加美公司貨款八千四百元，卻虛偽記載付款三萬七千四百元
。(二)向視霸公司訂購一般散光鏡片單價為一千二百五十五元，卻於八十五年十月二日
、十一月一日、十二月十九日虛載單價為一千五百五十元，每片多報三百元侵占入己
（四片）(三)視霸公司於八十五年十月、十一月、十二月實際向佳加公司請款六千五百
元，卻虛偽記載為一萬四千五百元與一萬五千二百九十九元。(四)虛偽記載視霸公司八
十五年七月、十月、十一月、十二月之進貨金額十六萬餘元。(五)八十五年四月間以佳
加公司名義參加互助會，得標款項四十四萬五千元未入公司帳冊等犯行。嗣經第一審
審理結果，認上訴人被訴業務侵占及違反商業會計法第七十一條第一款（起訴書誤載
為商業會計法第六十六條第一款）等罪嫌，均屬不能證明，乃諭知上訴人無罪。檢察
官就第一審判決提起上訴時，並未聲明係對判決之一部提起上訴（見原審卷第一冊第
十二頁），依法自應視為就全部被訴事實提起上訴，原審亦認檢察官已對上訴人全部
被訴之犯罪事實提起上訴，而就檢察官起訴之全部犯罪事實訊問上訴人及調查證據（
見原審卷第一冊第三三八頁至第三四二頁）。惟原判決對上開已受檢察官請求判決之
事項，竟僅就上訴人於八十五年四月間，將佳加公司標得會款四十四萬五千元中之十
萬元，占為己有，並指使不知情之會計紀小莉，在佳加公司帳簿內偽填會款四四五、
○○○元悉數入帳之事實為裁判（原審另判決上訴人自八十五年七月間起至八十六年
五月止，前後十一個月連續每月侵占佳加公司二千元，挪供自己獨資經營之佳佳眼鏡
行使用，仍指使不知情之紀小莉按月在佳加公司帳簿內將該公司利息支出溢登載二
千部分，則不在起訴書記載之犯罪事實內），就上訴人被訴且經檢察官提起上訴之有
裁判上一罪關係之其餘犯罪事實，俱未審認、判決，顯有已受請求之事項未予判決之
違背法令。（二）有罪判決書所記載之犯罪事實，為論罪科刑適用法律之基礎，故凡
於適用法律有關之重要事項，必須詳加認定，明確記載，然後於理由內敘明犯罪事實
所憑之證據及認定之理由，始足為適用法律之依據。若事實未有此記載，而理由加以
說明，為理由失其依據。如事實有此記載，理由未予說明，則為理由不備，按諸刑事
訴訟法第三百七十九條第十四款規定，其判決當然為違背法令。上訴人自八十五年七
月間起至八十六年五月止，前後十一個月連續每月侵占佳加公司二千元，挪供自己獨
資經營之佳佳眼鏡行使用，仍指使不知情之紀小莉按月在佳加公司帳簿內將該公司
利息支出溢登載二千之事實，並未載入起訴書犯罪事實欄，原判決就該部分事實予以
裁判，於理由內竟未敘明併予審理之法律依據及其理由，自屬理由不備。以上，或係
上訴意旨所指摘，或為本院得依職權調查之事項，應認原判決有撤銷發回更審之原因
。至於不得上訴於第三審法院之罪與得上訴之罪為牽連犯，而以不得上訴之罪為重，
得上訴之罪為輕，依刑法第五十五條規定，雖應依不得上訴之重罪論科，惟其牽連之
輕罪，原得上訴，而牽連犯罪之上訴又不可分，則對於該重罪亦應認得上訴於第三審
法院。故上訴人牽連犯刑法第三百三十六條第二項之業務侵占重罪部分，雖屬刑事訴
訟法第三百七十六條第三款所定不得上訴於第三審法院之罪，惟與之牽連犯之違反商
業會計法第七十一條第一款之輕罪部分，既屬得上訴於第三審之罪，則該不得上訴於
第三審之業務侵占重罪部分，亦應認得上訴於第三審法院。又臺灣臺北地方法院檢察
署移送併案審理之該署八十八年度偵字第二四八一一號上訴人侵占案件，與本件是否
有連續犯之裁判上一罪關係，案經發回，應併注意及之，附此敘明。
據上論結，應依刑事訴訟法第三百九十七條、第四百零一條，判決如主文。
中      華      民      國    九十一    年      一      月    二十五    日
                              最高法院刑事第一庭
                                  審判長法官  施  文  仁
                                        法官  張  淳  淙
                                        法官  林  永  茂
                                        法官  蕭  仰  歸
                                        法官  陳  世  淙
      右正本證明與原本無異
                                              書  記  官
中      華      民      國    九十一    年      二      月      四      日
